【裁判字號】    95,台上,5425
【裁判日期】    951004
【裁判案由】    常業竊盜
【裁判全文】
最高法院刑事判決            九十五年度台上字第五四二五號
上  訴  人  台灣高等法院台中分院檢察署檢察官
上  訴  人
即  被  告  甲○○
選任辯護人  黃文皇律師
被      告  乙○○
            丙○○
上列上訴人等因被告等常業竊盜案件，不服台灣高等法院台中分
院中華民國九十五年四月六日第二審判決（九十五年度上訴字第
四五九號，起訴案號：台灣台中地方法院檢察署九十二年度偵字
第一七五七三、二０七一三、二一八五０號）提起上訴，本院判
決如下：
    主  文
原判決撤銷，發回台灣高等法院台中分院。
    理  由
本件原判決認定上訴人即被告甲○○、被告乙○○因經濟窘困，
竟與已判決確定之彭豐國、李友梅共同基於常業竊盜之犯意及恐
嚇取財之概括犯意聯絡，分別以彭豐國、李友梅、乙○○為一組
，彭豐國、李友梅、甲○○為一組，彼此間以彭豐國、李友梅使
用之0000000000、0000000000、0000
000000、0000000000號行動電話、00000
00000號市內電話、甲○○所有之0000000000號
行動電話、乙○○所有之0000000000號行動電話聯繫
，自民國九十一年五月七日起至九十二年七月三日止，由乙○○
、甲○○在該山區利用姓名年籍不詳之人已架設於上開山區但棄
置不用之鴿網，捕捉賽鴿，並於賽鴿陷網時即上前將賽鴿自網上
取下，以此方法竊取鴿主飼養放飛空中返回鴿舍途中而飛經上開
地區之賽鴿，得手後，將賽鴿交給彭豐國，由彭豐國或李友梅依
賽鴿腳環上之鴿主電話，連續以電話聯絡鴿主，向鴿主稱如果要
鴿子，每隻須新台幣（下同）一千元至五千元不等之金錢，匯款
後才釋放鴿子等語，並指定將金錢匯入王正弘、謝資澤帳戶內，
足使鴿主理解其意義係如不依指示匯款，賽鴿即無法取回而受危
害，使鴿主心生畏怖而匯款，嗣鴿主依指示匯款後，再由彭豐國
指示甲○○、乙○○將賽鴿釋放，並由李友梅持上開帳戶之提款
卡前往金融機構擺設之自動櫃員機提款，所得款項由彭豐國、甲
○○、李友梅、乙○○朋分花用。而被告丙○○自九十二年三月
間起至同年六月間止，知悉彭豐國、李友梅、乙○○、甲○○有
上開竊取賽鴿之行為後，仍與之共同基於常業竊盜之犯意及恐嚇
取財之概括犯意聯絡，以丙○○所有之0000000000號
行動電話作為聯絡工具，由丙○○與乙○○共同至台中縣霧峰鄉
峰谷村山區架設鴿網，捕捉賽鴿，於賽鴿陷網時即上前將賽鴿自
網上取下，將所竊得之賽鴿交由彭豐國、李友梅打電話向鴿主恐
嚇取財（詳細行竊時間、鴿主姓名、匯款時間、匯款金額、匯入
帳戶均如原判決附表一、二所示）。嗣經警於九十二年七月二十
五日上午九時許，持搜索票至彭豐國、李友梅位於台中縣霧峰鄉
○○路六九三號三樓住處搜索，扣得彭豐國、李友梅所有供作常
業竊盜、恐嚇取財之用的行動電話三支，及彭豐國所使用之00
00000000、0000000000、00000000
00號ＳＩＭ卡各一張，彭豐國所有之電話簿二本、申請現金信
用卡資料六張、信用卡帳單三張、大眾銀行國民現金東森得意卡
三張，李友梅所有之台灣銀行帳戶存摺一本、金融卡一張，黃金
瑞身分證一張、印章一顆；又經警同日上午十時二十五分許，持
搜索票至台中縣霧峰鄉○○路三０七巷四０號丙○○住處搜索，
扣得丙○○所有之0000000000號行動電話一支，再於
同日上午十一時許，經警持搜索票會同乙○○至台中縣霧峰鄉峰
谷村山區，扣得其所有與丙○○共同架設之鴿網一張；復於同日
上午十一時三十分許，經警持搜索票至甲○○位於台中縣霧峰鄉
○○路一七六巷三六之四號住處搜索，扣得甲○○所有之000
0000000號行動電話一支等情，因認第一審論處被告等三
人共同以犯竊盜罪為常業罪刑（丙○○為累犯），為無不合，駁
回被告等在第二審之上訴，固非無見。
惟查：（一）除刑事訴訟法有特別規定外，已受請求之事項未予
判決，或未受請求之事項予以判決者，其判決當然為違背法令，
刑事訴訟法第三百七十九條第十二款規定甚明。本件起訴書指被
告三人涉嫌夥同彭豐國、李友梅，基於共同意圖為自己不法所有
之概括犯意，連續自九十一年九月十三日起至九十二年七月二日
止，由乙○○在台中縣霧峰山區架設網子，甲○○則在該山區尋
找不詳之人架設之網子，各結夥三人以上竊盜不特定人遭網羅之
賽鴿，丙○○另基於幫助乙○○竊盜之概括犯意，連續自九十二
年三月起至六月間止，在上址幫助乙○○架網竊鴿，待乙○○、
甲○○竊得鴿子後，各以0000000000號、00000
00000號電話通知彭豐國、李友梅，由彭豐國、李友梅依鴿
環上之電話，以0000000000號、000000000
0號行動電話向鄒文良等五十九人恐嚇稱：每隻應匯款一千元至
五千元不等之款項至謝資澤、王正弘上開帳戶內，如不依約匯款
，將殺掉其賽鴿或將之拔毛、剪腳環等語，使鄒文良等人心生畏
懼而匯款，四人再將恐嚇所得款項朋分花用等情（即台灣台中地
方法院檢察署九十二年度偵字第一七五七三、二０七一三、二一
八五０號部分，下稱起訴部分），於繫屬第一審後，因檢察官認
被告三人另與彭豐國、李友梅等五人自九十一年五月一日起至同
年月六日止、自九十二年七月四日起至同年月二十五日零時止，
共同基於意圖為自己不法所有之概括犯意，連續在台中縣霧峰鄉
山區架設鴿網，網捕不特定經過飛行之賽鴿，得手後，再由彭豐
國以每隻賽鴿一千元至四千元不等之代價，向鴿主恐嚇取財，因
認被告三人自九十一年五月一日起至同年月六日止、自九十二年
七月四日起至同年月二十五日零時止間，亦共犯有刑法第三百二
十一條加重竊盜罪嫌、刑法第三百四十六條第一項之恐嚇取財罪
嫌部分（即台灣台中地方法院檢察署九十二年度偵字第二四一七
七、四五一七號部分，下稱併案部分），與前開起訴部分屬連續
犯之裁判上一罪關係，由台灣台中地方法院檢察署於九十二年十
二月二十三日以中檢守淡九二偵二四一七七字第九二二七二號函
移送第一審併案審理（見第一審卷一第六二至六五頁），經第一
審及原審審理結果，認併案部分原應為無罪之諭知，惟因檢察官
認此部分與起訴部分有常業犯、連續犯之實質上或裁判上一罪關
係，故不另為無罪之諭知云云。然原審既認併案部分不能證明被
告三人犯罪，應為無罪之判決，則未經起訴而為檢察官移送併辦
部分與起訴部分，即無常業犯、連續犯之實質上或裁判上一罪關
係可言，上開併案部分自非起訴效力所及，不得併予審判，應將
該部分退回移送之檢察署處理，始為適法。乃原審就併案部分併
予審判，且為被告三人均不另為無罪之諭知（見原判決理由六）
，難謂無未受請求之事項予以判決之違法。（二）刑事訴訟之目
的，固在發現真實，藉以維護社會安全，但其手段應合法純潔、
公平公正，以保障人權；倘證據之取得非依法定程序，而法院容
許該項證據作為認定犯罪事實之依據有害於公平正義時，即違背
憲法第八條、第十六條所示應依正當法律程序保障人身自由、貫
徹訴訟基本權之行使及受公平審判權利之保障等意旨，自應排除
其證據能力。準此，實施訴訟程序之公務人員對於被告或訴訟關
係人施以通訊監察，如非依法定程序而有妨害憲法第十二條所保
障人民秘密通訊自由之重大違法情事，且從抑制違法偵查觀點衡
量，容許該通訊監察所得資料作為證據並不適當時，應否定其證
據能力。原判決採用卷附通訊監察譯文作為認定被告犯罪證據之
一，但該等通訊監聽譯文究竟依何程序取得？是否合法？原判決
俱未予說明，則其是否具有證據能力，非無疑義，原判決採為判
斷之依據，難謂無理由不備之違法。（三）按刑罰法令關於沒收
之規定，有採職權沒收主義與義務沒收主義。所謂「職權沒收」
，係指法院就屬於被告所有，並供犯罪所用、供犯罪預備或因犯
罪所得之物，仍得本於職權為斟酌沒收與否之宣告，例如刑法第
三十八條第一項第二款、第三款、第三項前段等屬之。而義務沒
收，又可分為絕對義務沒收與相對義務沒收二者。前者指凡法條
規定「不問屬於犯人與否，沒收之。」者屬之，法院就此等之物
，無審酌餘地，除已證明滅失外，不問屬於犯人與否或有無查扣
，均應沒收之；後者，則以供犯罪所用或因犯罪所得，且以屬於
被告所有者為限，始得予沒收。查扣案之0000000000
號手機，並非違禁物或其他義務沒收之物，且依甲○○所供，係
其太太林燕玲所申請，而由其與林燕玲及其子共同使用（見第二
九六一號偵查卷第三六頁、第一七五七三號偵查卷第一三六頁）
，似亦非甲○○所有之物，能否沒收，已非無疑，乃原審未予詳
查，即逕予宣告沒收（見原判決第十五頁），自屬違法。（四）
刑法部分修正條文於九十四年二月二日公布，並自九十五年七月
一日施行，其中第五十六條連續犯及第三百二十二條常業竊盜罪
之規定，已經刪除。原判決關於被告等恐嚇取財部分，已適用刑
法連續犯之規定；關於竊盜部分，係依第三百二十二條之常業竊
盜論處罪刑。原審於審判時未及為新舊法之比較，並敘明適用最
有利於行為人之法律，亦屬無可維持。檢察官及上訴人上訴意旨
指摘原判決不當，尚非全無理由，應認原判決有撤銷發回之原因
。又原判決不另為無罪諭知部分（見原判決理由六），業經本院
指摘，基於審判不可分之原則，應併予發回。至原不得上訴於第
三審之恐嚇取財部分，原判決認與常業竊盜部分有牽連犯之裁判
上一罪關係，為上訴效力所及，本院自應併予審判；而原判決認
定被告等犯罪時間係自九十一年五月七日起至九十二年七月三日
止，惟依卷內資料所示，最後一次犯罪時間似為九十二年七月二
日，被告等三人於九十二年七月三日並無犯罪行為，案經發回，
均併予指明。
據上論結，應依刑事訴訟法第三百九十七條、第四百零一條，判
決如主文。
中    華    民    國  九十五  年    十    月    四    日
                      最高法院刑事第五庭
                          審判長法官  洪  明  輝
                                法官  黃  一  鑫
                                法官  林  秀  夫
                                法官  徐  昌  錦
                                法官  郭  毓  洲
      本件正本證明與原本無異
                                      書  記  官
中    華    民    國  九十五  年    十    月   十二   日
                                                      Ｋ


司法院資訊處製作；財團法人民間司法改革基金會備份。
